臺灣桃園地方法院民事判決　　　　　　 110年度簡上字第31號
上　訴　人　良京實業股份有限公司

法定代理人　平川秀一郎
訴訟代理人　劉宇唐　　
被　上訴人　朱宥諺（原名:朱大任）


訴訟代理人　蔡佩儒律師（法扶律師）
複　代理人　李宏文律師
上列當事人間請求清償債務事件，上訴人對於民國109 年12月18
日本院桃園簡易庭109 年度桃簡字第1322號第一審判決提起上訴
，本院於民國110 年9 月9 日言詞辯論終結，判決如下：
    主  文
上訴駁回。
第二審訴訟費用由上訴人負擔。
    事實及理由
一、上訴人起訴及於本院主張：
（一）原審起訴主張略以：被上訴人前向訴外人臺東區中小企業
      銀行股份有限公司（下稱臺東企銀）申請小額循環信用貸
      款契約借款，約定借款最高限額新臺幣（下同）100 萬元
      ，民國94年1 月12日初次核貸額度74萬元，借款期間自核
      准日起為期1 年，若借款期間屆至，雙方不為反對續約之
      意思表示，得以同一內容繼續延長1 年，不另換約，其後
      每年屆滿時亦同。又借款利率於被上訴人之循環動用額度
      內，按日以固定年息18.25 ％計算；惟如借款人遲延還本
      或付息者，利率改按年息20％計算（自104 年9 月1 日起
      ，僅以年息15％請求），並喪失期限利益，債務視同全部
      到期。詎被上訴人未履行還款義務，至95年1 月28日止，
      尚欠本金13萬7152元迄未清償。上開債權業經臺東企銀讓
      與上訴人（下稱系爭債權），上訴人雖未能於更生程序申
      報債權，惟有不可歸責之事由，故被上訴人仍應依更生清
      償之比例給付上訴人。為此，爰依消費借貸及債權讓與之
      法律關係，提起本件訴訟等語。並於原審聲明：被上訴人
      應給付上訴人6 萬7586元（原審誤載為被上訴人應給付上
      訴人13萬7152元本息，詳原審卷第34頁）。
（二）上訴意旨略以：系爭債權成立於更生程序前，依消費者債
      務清理條例（下稱消債條例）第28條第1 項之規定固屬更
      生債權，應依更生程序行使權利。惟被上訴人對其所負欠
      債務之種類及數額，理當最為知悉了解，其於更生程序前
      向最大債權金融機構台新銀行請求共同協商債務清償方案
      ，不可能對於所負欠臺東企銀本筆借款毫無印象。又被上
      訴人聲請更生時，明知尚有債務未清償卻漏列上開借款，
      致法院未能通知上訴人，使上訴人未能於法定期間申報債
      權，無法依更生程序受償，自屬不可歸責於上訴人之事由
      。原審卻以被上訴人屬於高度經濟弱勢，及司法院設有消
      債專區公告為由，將查明債權之義務全由債權人負擔顯非
      公平。上訴人雖係資產管理公司，然消債事件之公告僅是
      公告更生或清算程序之狀態，上訴人並無隨時查看之注意
      義務，是上訴人應無可歸責事由，故被上訴人仍應依更生
      清償比例給付上訴人6 萬7586元等語。
二、被上訴人則以：上訴人身為專業收買金錢債權之金融業者，
    就消費者債務清理事件於司法院網站設有消債公告專區，該
    專區並將每日各法院裁定開始更生或清算程序之最新動態予
    以詳細揭露，以利債權人得利用該專區查得有無逾期繳款之
    債務人聲請更生或清算資訊等情，自不能諉為不知。若容任
    債權人輕易就其未自行查詢消債公告即得主張有不可歸責於
    己之事由，則消債條例所定公告程序之效力勢將形同具文，
    亦與該條例為鼓勵債務人利用更生或清算程序統一清理債務
    之立法本旨有違。況上訴人自受讓系爭債權起，均持續積極
    向被上訴人催討乙節，同為上訴人於原審法院審理時當庭所
    自承，再顯上訴人得經由上開途徑隨時、輕易確認是否有逾
    期繳款之債務人聲請更生之情事，惟上訴人猶於被上訴人聲
    請更生程序後疏於查詢，致其未能即時向法院申報債權，上
    訴人顯然具有可歸責事由自明等語，資為抗辯。並於原審聲
    明：上訴人之訴駁回。
三、原審判決駁回上訴人之訴。上訴人不服提起上訴，上訴聲明
    ：㈠原判決廢棄。㈡被上訴人應給付上訴人6 萬7586元。被
    上訴人則答辯聲明：上訴駁回。
四、經查，上訴人對被上訴人有系爭債權存在；被上訴人於98年
    4 月8 日向臺灣高雄地方法院（下稱高雄地院）具狀聲請更
    生，經高雄地院於98年6 月18日以98年度消債更字第885 號
    裁定自同日下午4 時起開始更生，嗣經同院以98年度司執消
    債更字第676 號裁定獲更生認可確定（下稱系爭更生方案)
    ，系爭更生方案並經被上訴人於107 年5 月間如數履行完畢
    ；而系爭債權既為被上訴人經裁定開始更生前成立，自屬更
    生債權等情，業經原審調取上開更生卷宗確認無訛，並有小
    額循環信用貸款契約、債權讓與證明書、讓售案件帳卡及登
    報公告等件在卷可參（見司促卷第3 至第6 頁反面），且為
    兩造所不爭，堪信為真實。
五、得心證之理由
    上訴人主張其因被上訴人未將原債權列入債權人清冊，致法
    院未能通知上訴人，使上訴人未能於法定期間申報債權，無
    法依更生程序受償，上訴人應無可歸責事由。惟查：
（一）按對於債務人之債權，於法院裁定開始更生或清算程序前
      成立者，為更生或清算債權。前項債權，除本條例別有規
      定外，不論有無執行名義，非依更生或清算程序，不得行
      使其權利；更生方案經法院裁定認可確定後，除本條例別
      有規定外，對於全體債權人均有效力；債務人依更生條件
      全部履行完畢者，除本條例別有規定外，已申報之債權未
      受清償部分及未申報之債權，均視為消滅。但其未申報係
      因不可歸責於債權人之事由者，債務人仍應依更生條件負
      履行之責，消債條例第28條、第67條第1 項前段、第73條
      第1 項分別定有明文。是債權人於更生程序未申報債權，
      除有「不可歸責於債權人之事由」外，其未申報之債權即
      視為消滅。而法條所謂「不可歸責於債權人之事由」，即
      類如債權人長期旅居國外、因案在監、或有其他具體事實
      足認該債權人無從知悉應申報債權等情事，蓋於此等情形
      ，債權人或因長期旅居國外而難以接觸發生於國內之事務
      ，或縱身處國內然因案在監與外界隔離難以獲得資訊，其
      未申報債權，自屬不可歸責於債權人之事由。又按當事人
      主張有利於己之事實者，就其事實有舉證之責任，民事訴
      訟法第277 條前段定有明文，則上訴人主張其未申報之債
      權有不可歸責事由，被上訴人仍應依更生條件履行，自應
      就具備「不可歸責事由存在」之有利於己事實，提出完足
      之證據資料。否則，即難謂上訴人已盡具體化之舉證義務
      ，法院亦無由憑以審酌其主張有無根據、可否成立。
（二）又消債條例之立法目的，在於使陷於經濟上困境之消費者
      ，得分別情形，適用該條例所定重建型（更生）或清算型
      （清算）債務清理程序清理債務，藉以妥適調整債務人與
      債權人乃至其他利害關係人之權利義務關係，除保障債權
      人之公平受償，尤重謀求消費者經濟生活之更生機會，從
      而健全社會經濟之發展，是債務人固負有陳報其全體債權
      人暨其債權內容之促進義務，惟因合致於「更生或清算要
      件」之債務人，在經濟上通常處於高度之弱勢，對於財產
      之判斷與處分，未達一般人之普遍標準，而無完整陳報其
      全體債權人暨其債權內容之期待可能，為免悖離「重建消
      費者經濟生活」之立法美意，立法者乃特予明文課「債權
      人為自己申報債權之義務」（下稱債權人義務），且「債
      權人義務」乃有別於「債務人義務」，債權人若有違反法
      律義務之情事，應由債權人自行承擔於己不利之法律效果
      ，而不容違反義務之債權人藉詞混淆，僅以「債務人違反
      義務」作為「己方違反義務之免責事由」，否則，無異肯
      認債權人「無」此協力促進義務，而使立法者所明定之法
      律流於形式。從而，上訴人以被上訴人未將系爭債權列入
      債權人清冊為由，執以主張其無可歸責事由，然未見上訴
      人主張其有何已盡其債權人義務之情事，亦未見上訴人主
      張有何類如長期旅居國外、因案在監、或有其他具體事實
      足認上訴人無從知悉應申報債權之不可歸責事由之情事，
      上訴人顯係混淆債務人義務與債權人義務間之區別，並執
      以主張上情，是上訴人此部分主張，自非可採。
（三）又上訴人受讓系爭債權，依消債條例即有申報債權之義務
      ，其既為專業收買金錢債權之金融業者，理應對於所收購
      債權之債務人可能依消債條例聲請更生、清算程序有所預
      見，且可透過司法院網站消債公告專區知悉上情，而上訴
      人於原審復自承：上訴人自受讓系爭債權起，均持續積極
      向被上訴人催討等語（見原審卷第50頁），是上訴人主張
      其無隨時查看司法院網站消債公告專區之注意義務，卻未
      舉證其曾有查詢消債公告專區之行為，無非將申報系爭債
      權之責繫於被上訴人，忽視其本身申報債權之義務，自難
      認上訴人全無疏失而無可歸責之事由。
（四）從而，上訴人未舉證系爭債權有何不可歸責於己之事由而
      未申報，則系爭債權依消債條例第73條第1 項前段之規定
      已視為消滅，上訴人請求被上訴人清償系爭債權，自屬無
      據。
六、綜上所述，上訴人對被上訴人之債權既已視為消滅，上訴人
    請求被上訴人應按更生清償比例給付6 萬7586元，為無理由
    ，應予駁回。原審為上訴人敗訴之判決，並無不合。上訴人
    仍執陳詞指摘原判決不當，求予廢棄改判，為無理由，應駁
    回其上訴。
七、本件事證已臻明確，兩造其餘之攻擊或防禦方法及證據，經
    本院斟酌後，認為均不足以影響本判決之結果，爰不逐一論
    列，附此敘明。
八、據上論結，本件上訴為無理由，依民事訴訟法第436條之1第
    3項、第449條第1項、第78條，判決如主文。
中    華    民    國   110    年    10    月    8     日
                  民事第三庭審判長法  官  周玉羣
                                  法  官  卓立婷
                                  法  官  吳為平
以上正本係照原本作成。
不得上訴。
                                  書記官  邱淑利
中    華    民    國   110    年    10    月    12    日